臺灣臺北地方法院民事裁定
111年度消債更字第189號
聲  請  人  
即債務人    許榮森  
代  理  人  張衛航律師(法扶律師)
上列當事人因消費者債務清理事件聲請更生，本院裁定如下：
    主  文
債務人許榮森自中華民國一百一十一年九月二日下午四時起開始
更生程序。
命司法事務官進行本件更生程序。
    理  由
一、按債務人不能清償債務或有不能清償之虞者，得依本條例所
    定更生或清算程序，清理其債務；債務人對於金融機構負債
    務者，在聲請更生或清算前，應向最大債權金融機構請求協
    商債務清償方案，或向其住、居所地之法院或鄉、鎮、市、
    區調解委員會聲請債務清理之調解；協商或調解成立者，債
    務人不得聲請更生或清算。但因不可歸責於己之事由，致履
    行有困難者，不在此限，消費者債務清理條例（下稱消債條
    例）第3條、第151條第1項、第7項分別定有明文。消債條例
    第151條第7項但書規定「因不可歸責於己之事由，致履行有
    困難者」，所謂「履行有困難」即係以債務人之收入，扣除
    自己及依法應受其扶養者所必要生活費用之數額，仍不足以
    清償協商條件所定之數額；又此但書規定並未附加「不可預
    見」之要件，亦即該事由並不以債務人「不可預見」為必要
    。該項但書規定情形，僅須於法院就更生或清算之聲請為裁
    判時存在即可，不以協商成立後始發生者為限，並與債務人
    於協商時能否預見無關。債務人於協商時縱未詳加思考、正
    確判斷，或可預見將來履行可能有重大困難而仍冒然簽約成
    立協商，亦不能據此即認其履行顯有重大困難係可歸責於債
    務人。依消債條例第151條第 8項準用第7項但書規定之結果
    ，亦無不同（司法院民事廳消債條例法律問題研審小組民國
    98年第 1期民事業務研究會第22、24、26號意見可供參考）
    。再按法院開始更生程序之裁定，應載明其年、月、日、時
    ，並即時發生效力；法院裁定開始更生或清算程序後，得命
    司法事務官進行更生或清算程序，必要時，得選任律師、會
    計師或其他適當之自然人或法人 1人為監督人或管理人，復
    為同條例第45條第1項、第16條第1項所明定。
二、本件債務人主張：其積欠多家金融機構債務共計新臺幣（下
    同）1,047,431元，因無力清償，前曾於民國95年8月與最大
    債權銀行國泰世華商業銀行股份有限公司（下稱國泰銀行）
    達成銀行公會債務協商，惟每月協商清償金額過高，債務人
    難以負擔而毀諾，實有不可歸責於己之事由，致履行債務有
    重大困難，且其顯有不能清償之情形，爰依法聲請更生等語
    。
三、經查：
  ㈠債務人符合消債條例第151 條第7 項但書「因不可歸責於己
    之事由，致履行顯有重大困難」之規定：
  ⒈債務人前於 95年8月與最大債權銀行國泰銀行達成債務協商
    ，約定自95年9月起，分80期、利率12.88％、每月償還10,1
    42元之還款方案，惟於95年11月毀諾等情，有國泰銀行陳報
    狀、協議書、繳款明細附卷可稽（見本院卷第40至62頁）。
    而債務人與債權人成立協商或調解後，即應依誠信原則履行
    ，故應限於債務人因不可歸責於己之事由，致履行有困難時
    ，始得聲請更生或清算，俾債務人盡力履行協商或調解方案
    ，避免任意毀諾，是本件債務人向本院聲請更生，自須審究
    其是否有「不可歸責於己事由致履行有困難」之情事。
  ⒉債務人主張其與銀行債務協商後，因協商清償金額過高致難
    以繼續清償而毀諾等情，業據其提出勞工保險被保險人投保
    資料表、111年7月8日陳報狀附卷可佐（見北司消債調卷第1
    6頁、本院卷第 64至68頁）。依債務人之勞工保險被保險人
    投保資料表所示，債務人於毀諾時之每月投保薪資為19,200
    元，堪認債務人於95年11月毀諾時尚有工作收入。另債務人
    未陳報其於毀諾時每月必要生活費用，查債務人毀諾時設籍
    於臺北市信義區，此有戶籍謄本附卷可參（見本院卷第 124
    頁），本院爰以內政部公告之95年度臺北市每人每月最低生
    活費用14,377元，作為計算債務人於毀諾時每月必要生活費
    用之數額。是債務人於毀諾時，每月收入扣除每月必要生活
    費用後剩餘4,823元（計算式：19,200元-14,377元=4,823元
    ），難以支付每月10,142元之還款方案，堪認債務人履行該
    協商顯有困難，且有不可歸責之事由。
  ㈡債務人就其所負債務已有不能清償之虞之情形，而得依消債
    條例所定更生程序，清理其債務：
  ⒈債務人主張其現以臨時木工為業，每月平均薪資收入為25,0
    00元，另每月尚領取身障補助5,065元、低收補助7,370元等
    情，業據其提出收入證明切結書、勞工保險被保險人投保資
    料表、郵局存摺、109及110年度綜合所得稅各類所得清單附
    卷可佐（見北司消債調卷第14至16頁、本院卷第72至78、12
    6 頁）。復參本院前向臺北市政府社會局函詢，債務人是否
    曾領有社會救助等，經臺北市政府社會局函覆債務人每月固
    定領取身障補助5,065元、低收補助7,370元及每年固定領取
    春節慰問金2,000元、端午慰問金1,500元、中秋慰問金1,50
    0元，有臺北市政府社會局 111年6月20日北市社助字第1113
    000000號函在卷可稽（見本院卷第34至37頁）。另本院向臺
    北市政府都市發展局（下稱臺北市都發局）、勞動部勞工保
    險局（下稱勞保局）函詢，債務人是否領有勞保年金或勞保
    退休金、租金補助等津貼，經函覆查無債務人曾領取各項給
    付、津貼及補助等情，有臺北市都發局111年6月21日北市都
    企字第1113038230號函、勞保局111年7月22日保國四字第11
&ZZZZ; &ZZZZ; 000000000號函附卷可參（見本院卷第38、138頁
    ）。依上揭
    函覆所示，債務人領取三節慰問金（春節、端節、秋節）每
    年合計5,000元（每月平均 417元，計算式：5,000元÷12月=
    417元，元以下四捨五入），故本院認應以債務人每月所得3
    7,852元（計算式：25,000元+5,065元+7,370元+417元=37,8
    52元），作為計算債務人償債能力之依據。
  ⒉債務人主張其目前生活必要支出部分，每月須支出房屋租金
    8,500元、膳食費12,000元、水電瓦斯費1,000元、交通費3,
    000元、醫療費200元、防疫保險費75元、電話費 1,000元、
    生活雜支1,500元、機車貸款還款5,330元等情，業據其提出
    房屋租賃契約書、飲食及生活雜支相關統一發票及電子發票
    證明聯、臺灣中油電子發票證明聯、三軍總醫院醫療費用收
    據、遠傳電信繳款證明、東元機車貸款還款收據等件附卷可
    參（見本院卷第80至116頁）。其中防疫保險費 75元之商業
    保險及機車貸款還款 5,330元等費用非屬於消債條例施行細
    則第21條之1第1項所定之必要支出，應予剔除。其中債務人
    陳報膳食費12,000元、交通費 3,000元部分，經審酌債務人
    負債之現況，基於社會經濟活動之互賴及誠信，該日常生活
    所需費用，自應節制開支，不得有超越一般人最低生活標準
    之享受，否則反失衡平，是以每月膳食費應酌減為 8,000元
    、交通費應酌減為 1,000元。另債務人陳報之水電瓦斯費，
    縱未提出相關證明文件，惟前開支出數額核與常情無違，亦
    均屬維持生活所需，爰予准許。
  ⒊準此，債務人每月生活必要支出為21,200元（計算式：房屋
    租金8,500元+膳食費8,000元+水電瓦斯費1,000元+交通費1,
    000元+醫療費200元+電話費1,000元+生活雜支1,500元=21,2
    00元），而債務人目前每月收入37,852元扣除生活必要支出
    後，雖餘 16,652元（計算式：37,852元-21,200元＝16,652
    元）可供支配，惟據債務人之財團法人金融聯合徵信中心查
    詢當事人綜合信用報告回覆書及債權人陳報狀所載（見北司
    消債調卷第 8、29至44頁），債務人積欠債權人台北富邦商
    業銀行股份有限公司、國泰世華商業銀行股份有限公司、衛
    生福利部中央健康保險署、遠傳電信股份有限公司、中華電
    信股份有限公司、東元金融科技股份有限公司、國泰當鋪、
    滙誠第二資產管理股份有限公司、聖文森商榮昇資產管理股
    份有限公司債務達 2,313,289元，倘以其每月所餘16,652元
    清償債務，尚須11年多始得清償完畢（計算式： 2,313,289
    元÷16,652元÷12≒11.6），遑論前開債務仍須另行累計每月
    高額之利息及違約金，債務人每月得用以償還債務之數額顯
    然更低，尚待支付之債務總額應屬更高，其還款年限顯然更
    長，實有違消債條例協助債務人重建更生之立法本意。此外
    ，債務人陳報其名下除郵局存款 1,653元、普通重型機車（
    車牌：000-0000）外，無其他財產，有郵局存摺、全國財產
    稅總歸戶財產查詢清單、機車行照附卷可稽（見北司消債調
    卷第12頁、本院卷第72至77、132 頁）。是本院審酌債務人
    之財產、信用、勞力及生活費用支出等狀況，堪認債務人客
    觀上經濟狀況已有不能清償債務之虞，而有藉助更生制度調
    整其與債權人間之權利義務關係而重建其經濟生活之必要，
    自應許債務人得藉由更生程序清理債務。
四、綜上所述，債務人係一般消費者，其對已屆清償期之債務有
    不能清償之虞，且其無擔保或無優先權之債務未逾 1,200萬
    元，復未經法院裁定開始清算程序或宣告破產，又查無消債
    條例第6 條第3 項、第8 條或第46條各款所定駁回更生聲請
    之事由存在，則債務人聲請本件更生，即屬有據，爰裁定如
    主文，並命司法事務官進行本件更生程序。
五、至債務人於更生程序開始後，應另提出足以為債權人會議可
    決或經法院認為公允之更生方案以供採擇，俾免更生程序進
    行至依消債條例第61條規定應行清算之程度；而司法事務官
    於進行本件更生程序、協助債務人提出更生方案時，應依債
    務人之薪資變化、社會常情及現實環境衡量債務人之償債能
    力，並酌留其生活上應變所需費用，進而協助債務人擬定允
    當之更生方案，始符消債條例重建債務人經濟生活之立法目
    的，附此敘明。
六、依消債條例第11條第1項、第16條第1項、第45條，裁定如主
    文。
中　　華　　民　　國　　111 　年　　9 　　月　　2 　　日
                  民事第二庭    法  官  林禎瑩
以上正本係照原本作成。
本裁定不得抗告。
本裁定已於111年9月2日下午4時公告。
中　　華　　民　　國　　111 　年　　9 　　月　　2 　　日
                                書記官  葉佳昕